臺灣高等法院民事判決  
108年度上易字第1314號
上  訴  人  劉美華
            徐永郎
            張秋如
            黃國榮
            翁潔霞
共      同
訴訟代理人  舒正本律師
複 代理 人  王俊權律師
被 上訴 人  蟠龍大地公寓大廈管理委員會

法定代理人  蘇裕評
訴訟代理人  周欽煌
            李進成律師
上列當事人間確認債權不存在事件，上訴人對於中華民國108年1
0月1日臺灣新北地方法院108年度訴字第67號第一審判決提起上
訴，本院於109年4月1日言詞辯論終結，判決如下：
    主  文
上訴駁回。　　
第二審訴訟費用由上訴人負擔。　　
    事實及理由
壹、程序方面：
    本件被上訴人法定代理人原為劉瑞基，嗣變更為蘇裕評，有
    新北市土城區公所109年1月15日新北土工字第1092411584號
    函可佐（本院卷第415至417頁），並經其具狀聲明承受訴訟
    （本院卷第409至411頁），核無不合，應予准許。
貳、實體方面：
一、本件上訴人主張：伊均為蟠龍大地公寓大廈(下稱蟠龍社區)
    之區分所有權人，並為蟠龍社區A棟建物（下稱A棟）之住戶
    。又依被上訴人95年1月1日95蟠字第95105號函所載（下稱9
    5年函文），蟠龍社區94年11月27日區分所有權人會議就A棟
    住戶要求分管之議題，業經表決同意通過（下稱94年決議）
    ，被上訴人並經蟠龍社區95年度區分所權人會議第二次會議
    決議（下稱95年決議）之授權，與A棟住戶就管理費之繳交
    及分管事宜為協調，被上訴人乃與A棟住戶於97年10月13日
    簽訂協議書（下稱系爭協議書），約定A棟住戶自94年1月1
    日起財務獨立，A棟住戶已另成立蟠龍大地A區自治會（下稱
    A棟自治會）收取管理費，依系爭協議書第3條、第5條之約
    定，被上訴人即無權向伊收取管理費。詎被上訴人竟自105
    年1月1日起向伊請求管理費，以每戶每月管理費新臺幣（下
    同）1,650元計算，至107年12月31日共3年管理費合計29萬7
    ,000元（1,650元×36月×5人），爰依民事訴訟法第247條規
    定，求為命：確認被上訴人對於伊就蟠龍社區自105年1月1
    日起至107年12月31日止共29萬7,000元之管理費債權（下稱
    系爭管理費債權）不存在之判決。
二、被上訴人則以：上訴人為蟠龍社區之區分所有權人，應依蟠
    龍社區規約第10條約定向伊繳交管理費。而蟠龍社區100年
    度第二次區分所有權人會議之決議（下稱100年決議），關
    於A棟財物分管權利與義務事項之簽約並公證案，應於大會
    紀錄公告1個月內雙方完成公證，否則視同無效，惟系爭協
    議書未經區分所有權人會議決議同意、亦未經法院公證，並
    向主管機關報備核准等程序，即屬無效。再者，蟠龍社區10
    4年12月6日第二次區分所有權人大會決議（下稱104年決議
    ）A棟回歸伊統一管理，關於A棟之公設維修等相關費用仍均
    由伊所支付，伊自得向上訴人請求支付管理費等語，資為抗
    辯。
三、原審為上訴人敗訴之判決，上訴人不服，提起上訴，上訴聲
    明：㈠原判決不利於上訴人之部分廢棄。㈡確認被上訴人對上
    訴人之系爭管理費債權不存在。被上訴人答辯聲明：上訴駁
    回。
四、兩造不爭執事項（本院卷第89、143頁）：
  ㈠上訴人均為蟠龍社區之區分所有權人，且為A棟住戶，有建物
    所有權狀、建物登記謄本在卷可佐（原審卷第23至31、35、
    37頁）。
　㈡A 棟區分所有權人共同代理人馬景源與被上訴人於97年10月1
    3日簽立系爭協議書（原法院107年度板司調字第551號卷【
    下稱調字卷】第8頁正反面）。
　㈢上訴人每戶每月之管理費為1,650元，上訴人自105年1月起至
    107年12月止均未繳交管理費予被上訴人。
五、上訴人主張被上訴人對其之系爭管理費債權不存在，為被上
    訴人否認，並以前詞置辯。茲就兩造之爭點及本院之判斷，
    分述如下：
  ㈠按共用部分、約定共用部分之修繕、管理、維護，由管理負
    責人或管理委員會為之。其費用由公共基金支付或由區分所
    有權人按其共有之應有部分比例分擔之。其費用若區分所有
    權人會議或規約另有規定者，從其規定，公寓大廈管理條例
    第10條第2項定有明文。依蟠龍社區規約第10條第1項第2 款
    、第2項、第3項約定：「一、為充裕共用部分在管理上必要
    之經費，區分所有權人應遵照區分所有權人會議議決之規定
    向管理委員會繳交下列款項。㈡管理費。二、管理費由各區
    分所有權人依照區分所有權人會議之決議分擔之。但第一次
    區分所有權人會議召開前或區分所有權人會議未決議者，買
    賣契約或分管契約有規定者從其規定，未規定者，各區分所
    有權人按其共有之應有部分比例分擔之。三、各項費用之收
    繳、支付方式，授權管理委員會訂定。」上開條款自86年10
    月18日訂定起至最新之105年修訂版，均未變更（原審卷第1
    82、153頁），上訴人既均為蟠龍社區之區分所有權人，對
    於其每戶每月之管理費為1,650元，為兩造所不爭執（不爭
    執事項㈠、㈢），自應遵守上開規約，按月繳交管理費予被上
    訴人。 
  ㈡上訴人主張：94年決議已表決通過同意A棟住戶分管，被上訴
    人並經95年決議之授權，與A棟住戶就管理費之繳交及分管
    事宜簽訂系爭協議書，多年來A棟住戶均未繳納管理費予被
    上訴人，被上訴人對其並無系爭管理費債權存在，A棟公設
    維修管理費用均由A棟自治會負責收取管理費及支出，並提
    出系爭協議書（調字卷第8頁正反面）、被上訴人95年函文
    （本院卷第29至30頁）及A棟電梯維修費、公用電費、保全
    、清潔人員等費用為證（本院卷第239至259頁），然為被上
    訴人否認，並辯稱：系爭協議書並未經過蟠龍社區區分所有
    權人會議決議同意，事後一個月內未經法院公證及向主管機
    關報備等程序，復經104年決議A棟回歸由其統一管理，且社
    區A、B棟住戶使用同一車輛出入口，社區清潔、警衛室、車
    輛出入均由其管理，及代墊A棟費用等語，並提出社區現況
    照片、消防改善請款單、A棟公電收據、餿水回收費、機電
    保養費、保全服務費等收據，及污水重力流改管工程合約及
    收據等為證（本院卷第107至111、279至389頁）。
　㈢經查，蟠龍社區規約並無關於A棟獨立分管之約定，A棟亦未
    依法設立管理委員會之事實，為兩造所不爭執（本院卷第19
    2、142、143頁）。上訴人提出之95年函文，是被上訴人函
    請主管機關新北市土城市公所就94年決議及關於A棟分管之
    決議是否符合規定，准予備查及依法認定（本院卷第29至30
    頁）。而新北市土城市公所95年1月17日北縣土民字第09500
    01857號函復蟠龍社區之分管仍請依相關函文及公寓大廈組
    織報備管理原則等為之，有該函文可參（本院卷第187頁）
    ，顯見94年決議關於A棟分管之決議並未經主管機關備查或
    認定符合法律規定。而A棟區分所有權人共同代理人馬景源
    與被上訴人於97年10月13日簽立之系爭協議書第3條約定：
    「甲方（A棟）自94年1月1日起對內財務獨立，甲方管理費
    之收支，由A棟選任之財務管理人馬景源處理之，日後財務
    管理人有變更時，甲方應主動知會乙方（即被上訴人）知悉
    。社區內之公設則由全體區分所有權人共同使用之。」、第
    5條約定：「歸屬甲、乙雙方棟內公設維修費用，由甲乙雙
    方各自負責，但共同使用公設，如：消防申報、維修費，應
    以棟別戶數共同分擔費用。」等語（調字卷第8頁正反面）
    ，即仍有約定A棟住戶共同使用社區公設，應分擔共同使用
    公設之消防維修等費用，並未約定A棟完全獨立於蟠龍社區
    而自行分管。觀之被上訴人提出之社區現況照片所示，社區
    A、B棟住戶使用同一車輛出入口，A棟住戶仍得自由使用被
    上訴人所管理之垃圾處理、資源回收等公設（本院卷第107
    至111頁），並參照被上訴人提出之消防改善報價單、污水
    重力流改管工程合約內容所示，均包括A棟之消防設備、污
    水管改管工程等公設（本院卷第279、384至387頁），足見
    ，A棟住戶縱然成立A棟自治會自行負擔A棟之電梯、公電、
    清潔、保全等費用（本院卷第239至259頁），然A棟歷年來
    並未與蟠龍社區完全獨立分管。
　㈣就管理費部分，依蟠龍社區規約第10條第1項、第2項約定，
    應由區分所有權人會議決議。然系爭協議書簽立後，未經蟠
    龍社區區分所有權人會議決議通過或追認，亦未因此修改或
    變更規約，此為兩造所不爭執（本院卷第425、426頁），且
    關於A棟財務是否獨立分管問題，多年來紛爭不斷，業經蟠
    龍社區區分所有權人會議多年討論，有95年決議、96年度第
    五次區分所有權人會議紀錄、100年度第2次區分所有權人會
    議紀錄等在卷可佐（原審卷第103至105、111至114、163至1
    66頁），並於104年決議A棟回歸由被上訴人統一管理所有事
    務，有該次會議紀錄為證（原審卷第65至66頁），則不論系
    爭協議書之效力為何，104年決議既已通過A棟由被上訴人管
    理所有事務，自包括管理費之收取，是被上訴人自105年1月
    起請求上訴人按月給付管理費，即屬有據，上訴人自不得再
    以系爭協議書之約定為由，拒絕給付管理費予被上訴人。至
    於上訴人主張由104年決議可以反推已默示A棟成立分管契約
    云云，姑不論系爭協議書並無取代社區規約之效力，且不論
    A棟在104年決議前是否實質分管，均不影響104年決議後，A
    棟應回歸由被上訴人統一管理，故上開主張無從為有利於上
    訴人之認定。
  ㈤復按總會之召集程序或決議方法，違反法令或章程時，社員
    得於決議後3個月內請求法院撤銷其決議。但出席社員，對
    召集程序或決議方法，未當場表示異議者，不在此限，民法
    第56條第1項定有明文。公寓大廈管理條例就區權人會議決
    議之效力雖無明文規定，惟同條例第1條第2項規定：本條例
    未規定者，適用其他法令之規定。公寓大廈區權人之性質屬
    非法人團體，由其性質觀之，與社團法人接近，關於其意思
    決定機關所為決議之效果，應類推適用民法第56條關於社團
    總會決議效力之規定（最高法院93年度台上字第2347號判決
    意旨參照）。上訴人雖辯稱被上訴人並未通知A棟住戶參加1
    04年決議，A棟住戶亦未同意A棟回歸被上訴人管理，104年
    決議不生終止系爭協議書分管之效力云云，為被上訴人所否
    認，此部分上訴人並未提出證據以實其說，已難採信。審酌
    被上訴人所提出之104年決議簽到簿所示，A棟住戶有3戶簽
    到參加該次會議（原審卷第223至227頁），則上訴人稱被上
    訴人並未通知A棟住戶參加，難認與事實相符。況且被上訴
    人是否未全數通知，是屬於召集程序是否違反法令或章程之
    問題，參照上開說明，區分所有權人若有爭執，應類推適用
    民法第56條規定，於決議後3個月內請求法院撤銷其決議，
    若逾期未訴請撤銷，即不得就程序問題再行爭執。則包含A
    棟住戶在內之全體區分所有權人既已做成104年決議，A棟住
    戶自應遵守，上訴人前開所辯，亦無可採。
　㈥本件上訴人均為蟠龍社區之區分所有權人，本應依104年決議
    及社區規約自105年1月起至107年12月止按月繳交管理費予
    被上訴人，然上訴人迄今未繳，此為上訴人所不爭執（本院
    卷第143頁），則被上訴人對於上訴人自有系爭管理費債權
    存在，上訴人訴請確認被上訴人之系爭管理費債權不存在，
    即屬無據，不予准許。
六、綜上所述，上訴人訴請確認被上訴人對其系爭管理費債權不
    存在，為無理由，不應准許。原審為上訴人敗訴之判決，理
    由雖有不同，結論並無二致，仍應予維持。上訴意旨指摘原
    判決不當，求予廢棄改判，為無理由，應予駁回。
七、本件事證已臻明確，兩造其餘之攻擊或防禦方法及所用之證
    據，經本院斟酌後，認為均不足以影響本判決之結果，爰不
    逐一論列，附此敘明。
八、據上論結，本件上訴為無理由，依民事訴訟法第449條第2  
    項、第78條、第85條第1項前段，判決如主文。　　
中　　華　　民　　國　　109 　年　　4 　　月　　22　　日
                  民事第二庭
                        審判長法  官  陳容正
                              法  官  王怡雯
                              法  官  紀文惠
正本係照原本作成。
不得上訴。
中　　華　　民　　國　　109 　年　　4 　　月　　22　　日

　　　　　　　　　　　　　　  書記官  李昱蓁